臺灣高雄地方法院刑事判決　　　　　　　 94年度易字第868號
公　訴　人　臺灣高雄地方法院檢察署檢察官
被　　　告　丙○○○
上列被告因妨害兵役案件，經檢察官聲請簡易判決處刑（93年度
偵字第24200 號），經本院高雄簡易庭認不宜依簡易判決處刑，
簽准改依通常程序審判，本院判決如下：
    主  文
丙○○○無罪。
    理  由
一、公訴意旨略以：被告丙○○○係高雄市後備司令部列管後備
    軍人乙○○之母親，明知代收召集令後，應以迅速確實之方
    法，將召集令轉達應召員本人，或通知應召員按時前往召集
    部隊報到，惟丙○○○竟於民國93年7 月27日，收受高雄市
    後備司令部所發指定乙○○應於93年9 月7 日，前往南勝湖
    營區聯勤四四運輸群報到之忠勤2401之1 號教育召集令後，
    竟遺忘多時，未及時將前揭教育召集令轉達、亦未通知乙○
    ○按時前往召集部隊報到，致乙○○未按時報到，因認被告
    涉犯違反妨害兵役治罪條例第12條罪嫌。
二、按被告未經審判證明有罪確定前，推定其為無罪。犯罪事實
    應依證據認定之，無證據不得認定犯罪事實；不能證明被告
    犯罪者，應諭知無罪之判決，刑事訴訟法第154 條第1 項、
    第2 項、第301 條第1 項定有明文。次按認定不利於被告之
    事實，須依積極證據，苟積極證據不足為不利於被告事實之
    認定時，即應為有利於被告之認定，更不必有何有利之證據
    ；且被告否認犯罪所持之辯解縱屬不能成立，仍非有積極證
    據足以證明其犯罪行為，不能遽為有罪之認定；而認定犯罪
    事實所憑之證據，雖不以直接證據為限，間接證據亦包括在
    內，然而無論直接或間接證據，其為訴訟上之證明，須於通
    常一般之人均不致有所懷疑，而得確信其為真實程度者，始
    得據為有罪之認定，倘其證明尚未達此一程度，而有合理懷
    疑存在時，事實審法院復就其心證上理由予以闡述，敘明其
    如何無從為有罪之確信，因而為無罪之判決，尚不得任意指
    為違法，此分別有最高法院30年上字第816 號判例、30年上
    字第1831號判例、76年台上字第4986號判例可資參照。
三、公訴人認被告涉有上揭犯行，無非係以：(一)被告之自白；(二)
    證人即被告之子乙○○於警詢之證詞；(三)高雄市後備司令部
    妨害兵役案件移送報告書及送達回證各1 份等證據資料，為
    其主要論斷之依據。訊據被告固坦承收受其子乙○○之教育
    召集令後，未於報到前轉交予其子乙○○等情，惟堅決否認
    有何故意不依規定轉達其子乙○○之事實，辯稱：乙○○在
    外地工作，我不知道他的住處，他也沒有打電話回家，我無
    法聯絡上他，當時我也有叫大兒子甲○○打電話給乙○○，
    但大兒子也聯絡不上他，我並非故意不依規定轉達等語。經
    查：
    (一)證人乙○○於警詢時證稱：「我因為工作的關係長期在外
      縣市居住，所以無居住在戶籍地」等語，復於本院審理時
      證稱：「（審判長問：現從事何業？）我作工程，平常住
      在宿舍，工程做完換另一個宿舍住，我未作流動人口登記
      ，我不知道要做登記。在外工作時，我不一定時間回家探
      望父母。我也沒有把聯絡方式及住址告訴家人。平常與家
      人均以行動電話聯繫（審判長問：關於93年9 月7 日召集
      令有無收到？）我沒有收到召集令，家人沒有告訴我，我
      當時在林口科技園區工作，是在開吊車，那段時間我沒有
      回家近3 個月，亦無與家人聯繫。有事家人應該會與我聯
      繫，故我無主動聯繫家人。…。我知道召集令時，時間已
      經過了，約在93年9 月底，家人後來告訴我時，已經過了
      時間。」等語（見本院94年度易字第868 號卷第26頁），
      而證人甲○○亦於本院證述：「（審判長問：是否知道你
      弟弟的召集令事情？）我媽媽有告訴我他有收到召集令的
      通知，有叫我聯繫我弟弟去當兵之事，我聯繫不上他」、
      「（審判長問：93 年7月至9 月間，弟弟是否有回家？）
      我不清楚，但他是一個工期做完或休假才會回家」等情（
      見本院94年度易字第868 號卷第27至28頁），二人之證詞
      相核一致，且與被告於本院審理時所稱情節相符，復有掛
      號郵件收件回執1 份（見本院94年度簡字第753 號卷第17
      頁）在卷可憑，堪認被告辯稱其收受其子乙○○教育召集
      令後，因不知其子乙○○去向且無法聯絡上乙○○，因而
      未能轉達之事實，堪以認定。
    (二)被告與其子乙○○之戶籍同設在高雄市○○區○○里○ 鄰
      ○○○路71巷5 號，被告為戶長且於93年7 月27日收受乙
      ○○之教育召集令乙節，經被告供承明確，並有全戶戶籍
      資料查詢結果（見94年度簡字第753 號卷第9 頁）、上開
      掛號郵件收件回報各乙份在卷可憑。89年12月6 日修正前
      兵役法施行法第55條固規定：「應受各種召集之後備軍人
      及國民兵，其本人因故不在時，以戶長為當然召集通報人
      ；本人為戶長時，由其本人委託親友一人為召集通報人；
      無親友者，由村、里長為召集通報人。」，又90年11月21
      日修正前後備軍人管理規則第14條第1 項規定：「離營歸
      鄉或檢定合格之後備軍人於辦理報到時，應以戶長為召集
      通報人，本人為戶長時，應委託同鄉（鎮、市、區）親友
      1 人為召集通報人。」，是依前開修正前兵役法施行法及
      後備軍人管理規則之相關規定，被告為戶長，自負有通報
      義務。惟前開修正前兵役法施行法已於89年12月6 日修正
      ，於同年月16日施行，後備軍人管理規則分別於90年11月
      21日、91年2 月27日修正，並於同日施行，上開二法均刪
      除戶長或委託之親友為召集通報之規定，另觀諸兵役法該
      條刪除之修正理由謂：「行政程序法已明定送達方式、送
      達人、送達處所及各種送達方法等，現行召集通報人，屬
      義務協助應召員收受收受召集令，其責任若有違失應由應
      召員本人負責，爰刪除本條。」顯然有意將召集通報人之
      規定刪除，而刪除之後又未另設其他法律規定加以規範，
      立法政策應係對於應召人本人以外之其他代為收受召集令
      之人不再課以法定義務。是以被告於本案行為時係於93年
      7 月27日，依現行兵役施行法及後備軍人管理規則之規定
      ，並無通報之義務，雖被告已收受教育召集令，然因應召
      員乙○○不知去向而無法轉達，亦與妨害兵役治罪條例第
      12 條 構成要件有間，自應為被告無罪之諭知。
據上論斷，應依刑事訴訟法第301條第1項，判決如主文。
中　　華　　民　　國　　94　　年　　6 　　月　　30　　日
                  刑事第四庭    審判長法  官  簡志瑩
                                      法  官  李  蓓
                                      法  官  楊佩蓉
以上正本證明與原本無異。
如不服本判決，應於收受送達後10日內向本院提出上訴書狀。
中　　華　　民　　國　　94　　年　　6 　　月　　30　　日
 　　　　　　　　　　　　　　　       書記官  翁淑珮
